---
title: "Análisis Exploratorio de Datos"
author: "Javier Ugena, Bruno Guedeja-Marrón, Carlos Suárez"
date: today
format: 
  html:
    lang: es
    toc: true
    theme: cosmo
  pdf:
    documentclass: article
execute:
  warning: false
  echo: true
---
## TITULO 2

## Introducción y definición de objetivos

El estudio con los datos obtenidos de la Premier League tiene como objetivo principal analizar y comprender el rendimiento de los jugadores en la liga de fútbol más competitiva del mundo. A través de este análisis, se pretende identificar patrones y tendencias que puedan influir en el desempeño de los jugadores, así como evaluar su contribución al éxito de sus respectivos equipos.

Para esto se han recogido una serie de datos de los jugadores de la Premier League, incluyendo estadísticas individuales como goles, asistencias, minutos jugados, tarjetas amarillas y rojas, entre otros. Además, se han considerado variables contextuales como la posición del jugador, el equipo al que pertenece y su nacionalidad.

Los datos corresponden a la temporada 2021/2023 de la Premier League, y se han obtenido de kaggle.com, una plataforma reconocida por su amplia base de datos deportivos. La elección de esta fuente se debe a la calidad y fiabilidad de los datos proporcionados, así como a la facilidad de acceso para su análisis.

## Importación de datos y carga de librerías

```{r}
library(tidyverse)
library(dplyr)
library(summarytools) 
library(GGally) 
library(gt)
library(flextable)
library(knitr) 
library(corrplot)

datos <- read.csv("datos/datospremier.csv", header = TRUE, sep = ",")
```

## Diccionario de datos

| Variable | Descripción                                                 |
|----------|-------------------------------------------------------------|
| Player   | Nombre del jugador                                          |
| Team     | Nombre del equipo                                           |
| Nation   | Nacionalidad del jugador                                    |
| Pos      | Posición del jugador                                        |
| Age      | Edad del jugador                                            |
| MP       | Minutos jugados                                             |
| Starts   | Partidos iniciados de titular                               |
| Min      | Minutos jugados                                             |
| Gls      | Goles anotados                                              |
| Ast      | Asistencias realizadas                                      |
| G.PK     | Goles anotados sin contar penaltis                          |
| PK       | Penaltis anotados                                           |
| PKatt    | Penaltis intentados                                         |
| CrdY     | Tarjetas amarillas                                          |
| CrdR     | Tarjetas rojas                                              |
| Gls.1    | Goles anotados por 90 minutos                               |
| Ast.1    | Asistencias por 90 minutos                                  |
| G.A      | Goles + Asistencias                                         |
| G.A.PK   | Goles + Asistencias sin contar penaltis                     |
| xG       | Goles esperados                                             |
| npxG     | Goles esperados sin contar penaltis                         |
| xA       | Asistencias esperadas                                       |
| xG.xA    | Goles esperados + Asistencias esperadas                     |
| np.xG.xA | Goles esperados + Asistencias esperadas sin contar penaltis |

Obsservamos el tipo de las variables
```{r}
str(datos)
```

Se observa que todas las variables estan con su tipo excepto la variable 'min' Que en el dataset la lee como char y realmente es de tipo numérica.

## Eliminamos algunas variables que no nos interesan

```{r}
datos <- datos %>% select(-c(X90s, G.PK.1, xG.1, xA.1, npxG.1, npxG.xA.1))
```