---
title: "Análisis Exploratorio de Datos de la Premier League 2021/2022"
author:
  - "Javier Ugena García"
  - "Gabriel Carlos Suárez Chiquito"
  - "Bruno Guedeja-Marrón Ramos"
date: today
lang: es
format: 
  html:
    lang: es
    toc: true
    toc_depth: 3
    theme: cosmo
categories:
  - Inferencia Estadística
  - Grado en Ciencia e Ingenieria de Datos
execute:
  warning: false
  echo: true
---

## 1. Introducción y Objetivos.

Esta práctica marca el primer contacto real con un Análisis Exploratorio de Datos (EDA) completo y sistemático , el cual es una fase fundamental en la ciencia de datos.

El objetivo principal de este informe es aplicar técnicas de estadística descriptiva y visualización en el dataset de la Premier League para comprender en profundidad su estructura, identificar patrones, detectar anomalías, y finalmente, formular hipótesis que serán validadas en futuras etapas de inferencia estadística.

## 2. Presentación y Descripción del Dataset.

### 2.1. Contexto y Origen de los Datos.

El conjunto de datos utilizado en esta práctica contiene estadísticas detalladas de jugadores de la Premier League (la máxima división de fútbol en Inglaterra) correspondientes a la temporada 2021/2022.

Estos datos buscan describir el rendimiento deportivo y las características demográficas de los jugadores en la competición. Su origen es Kaggle y han sido recopilados con el fin de analizar variables clave como el número de goles, minutos jugados, pases realizados, y la posición de los jugadores.

### 2.2. Carga y Dimensiones del Dataset.

A continuación, cargamos las librerías necesarias y el conjunto de datos de la Premier League para verificar sus dimensiones (número de observaciones y variables).

```{r}

library(tidyverse)
library(dplyr)
library(summarytools) 
library(GGally) 
library(gt)
library(flextable)
library(knitr) 
library(corrplot)

datos <- read.csv("datos/datospremier.csv")

dimensiones <- dim(datos)

glimpse(datos)

```

### 2.3. Descripción Detallada de las Variables.

A continuación, se presenta una tabla que detalla cada variable del dataset, incluyendo su tipo estadístico, significado y unidades de medida. Esta descripción es crucial para un análisis riguroso.

| Variable | Tipo Estadístico | Descripción                         | Unidades de Medida        |
|----------|------------------|-------------------------------------|---------------------------|
| Player   | Categórica       | Nombre del jugador                  | N/A                       |
| Team     | Categórica       | Nombre del equipo                   | N/A                       |
| Nation   | Categórica       | Nacionalidad del jugador            | N/A                       |
| Pos      | Categórica       | Posición del jugador                | N/A                       |
| Age      | Numérica         | Edad del jugador                    | Años                      |
| MP       | Numérica         | Partidos jugados                    | Minutos                   |
| Starts   | Numérica         | Partidos iniciados de titular       | Cantidad de partidos      |
| Min      | Numérica         | Minutos jugados                     | Minutos                   |
| X90s     | Numérica         | Minutos jugados dividido por 90 minutos     | Cantidad de partidos      |
| Gls      | Numérica         | Goles anotados                      | Cantidad de goles         |
| Ast      | Numérica         | Asistencias realizadas              | Cantidad de asistencias   |
| G.PK     | Numérica         | Goles anotados sin contar penaltis  | Cantidad de goles         |
| PK       | Numérica         | Penaltis anotados                   | Cantidad de penaltis      |
| PKatt    | Numérica         | Penaltis intentados                 | Cantidad de penaltis      |
| CrdY     | Numérica         | Tarjetas amarillas                  | Cantidad de tarjetas      |
| CrdR     | Numérica         | Tarjetas rojas                      | Cantidad de tarjetas      |
| Gls.1    | Numérica         | Goles anotados por 90 minutos       | Goles por 90 minutos      |
| Ast.1    | Numérica         | Asistencias por 90 minutos          | Asistencias por 90 minutos|
| G.A      | Numérica         | Goles + Asistencias                 | Cantidad total            |
| G.PK.1  | Numérica         | Goles sin contar penaltis | Cantidad total        |
| G.A.PK   | Numérica         | Goles + Asistencias sin contar penaltis | Cantidad total    |
| xG       | Numérica         | Goles esperados                     | Cantidad de goles         |
| npxG     | Numérica         | Goles esperados sin contar penaltis | Cantidad de goles         |
| xA       | Numérica         | Asistencias esperadas               | Cantidad de asistencias   |
| npxG.xA | Numérica         | Goles esperados + Asistencias esperadas sin contar penaltis | Cantidad total    |
| xG.1 | Numérica         | Goles esperados por 90 minutos      | Goles por 90 minutos      |
| xA.1 | Numérica         | Asistencias esperadas por 90 minutos| Asistencias por 90 minutos|
| xG.xA    | Numérica         | Goles esperados + Asistencias esperadas | Cantidad total    |
| np.xG.1 | Numérica         | Goles esperados sin contar penaltis por 90 minutos | Goles por 90 minutos      |
| np.xG.xA.1 | Numérica         | Goles esperados + Asistencias esperadas sin contar penaltis por 90 minutos | Cantidad total    |

## 3. Análisis Univariante y Calidad de Datos.

El Análisis Univariante se centra en describir cada variable de forma aislada para comprender su distribución y detectar posibles problemas en los datos.

### 3.1. Detección y Tratamiento de Problemas de Calidad.

#### 3.1.1. Correción de detalles en los datos.

Viendo la base de datos, hemos detectado que hay variables como por ejemplo "MP" (Minutos Jugados) que tienen "," para el valor mil. Por lo que hay que eliminar las "," para que R lo pueda interpretar como numérico y no como carácter.

Estrategia: Usaremos código R para eliminar las comas y convertir las variables a numéricas.

```{r}

# Convertir la columna edad que contiene comas a numérica.

datos$Min <- as.numeric(gsub(",","", datos$Min))

```



#### 3.1.2. Valores Faltantes.

La identificación y el tratamiento de los valores faltantes (NA o similares) es un requisito clave.

Estrategia: Usaremos código R para inspeccionar qué variables tienen missings y en qué proporción, para luego decidir el tratamiento.

```{r}

# Contar el total de valores faltantes por columna
missings_por_columna <- datos %>%
  summarise_all(~sum(is.na(.))) %>%
  pivot_longer(everything(), names_to = "Variable", values_to = "N_Faltantes") %>%
  filter(N_Faltantes > 0) %>%
  mutate(Proporcion = N_Faltantes / nrow(datos) * 100)

print(missings_por_columna)

```

Analizando todos los missing values. Hemos detectado que hay 4 jugadores sin edad registrada. Los 144/145 valores faltantes en las demás columnas, se deben a que son jugadores que no han disputado minutos en la temporada, por lo que no tienen datos asociados a rendimiento.

Revisando cuidadosamente el dataset, hemos decidido que excepto los 4 valores de la edad, vamos a cambiar los valores faltantes detectados como N/A a 0. Ya que son variables numéricas.

Con los valores faltantes de edad, vamos a cambiar la edad por la mediana de edad de los jugadores para no perder esas observaciones y no alterar la distribución de la variable.

# TENERIFE



# BRUNO
#3. Análisis Univariante y Calidad de Datos (Paso 2)

##3.1. Tratamiento y Detección de Problemas de Calidad
    ###Valores Faltantes (*Missing Values):
        ####Identificación de variables con valores faltantes y su proporción.
        
```{r}
colSums(is.na(datos))
datos[rowSums(is.na(datos)) > 0, ]
```
        Hay 4 erratas de edad de las cuales en 3 de ellas no sale ni la edad ni el país, por lo que se eliminarán esas filas.  
        ####Análisis del patrón de los missings.
        ####Decisión y Justificación del Tratamiento (imputación, eliminación, etc.).
    ###Inconsistencias y Errores:
        ####Verificación de consistencia de valores y formatos.
        ####Detección y tratamiento de duplicados.

##3.2. Análisis Descriptivo por Tipo de Variable*
    ###Variables Numéricas: Para cada variable relevante:
        * [cite_start]Cálculo de Estadísticos: Media, Mediana, Moda [cite: 31][cite_start], Desviación Típica, Rango Intercuartílico [cite: 32][cite_start], Asimetría, Curtosis [cite: 33][cite_start], Cuartiles[cite: 34].
        * [cite_start]Visualizaciones: *Histogramas, **Diagramas de Caja (*Boxplots)**, Gráficos de Densidad, Gráficos Q-Q[cite: 35].
    * *Variables Categóricas:* Para cada variable relevante:
        * [cite_start]Tablas de Frecuencia (absolutas y relativas)[cite: 37].
        * [cite_start]Estadísticos: Moda y distribución[cite: 38].
        * [cite_start]Visualizaciones: *Gráficos de Barras*, Gráficos de Sectores (solo si hay pocas categorías)[cite: 39].

